【裁判字號】    99,重上更(二),64
【裁判日期】    990902
【裁判案由】    妨害性自主
【裁判全文】
臺灣高等法院高雄分院刑事判決    99年度重上更(二)字第64號
上  訴  人  臺灣高雄地方法院檢察署檢察官
被      告  甲○○
選任辯護人  呂福元律師
上列上訴人因被告妨害性自主罪案件，不服臺灣高雄地方法院94
年度訴字第958 號中華民國95年2 月10日第一審判決（起訴案號
：臺灣高雄地方法院檢察署92年度偵字第20427 號、93年度偵字
第2721號），提起上訴，經判決後，由最高法院第2 次發回更審
，本院判決如下：
     主  文
原判決撤銷。
甲○○對於女子以違反其意願之方法而為性交，處有期徒刑年
拾月。
     事  實
一、甲○○係高雄市梅琳服裝店負責人，於民國92年6 月間僱用
    代號0000-0000 女子（民國69年生，姓名、年籍詳卷，下稱
    甲女）擔任店員，於同年6 月30日上午9 時許，甲○○以自
    用小客車搭載甲女前往高雄縣、台中市等地清點衣服等貨物
    ，而於同日夜間9 時30分許，再搭載甲女至台中市○○路○
    段52號之「聖淘沙汽車旅館」投宿。隨後2 人外出購買麵食
    、小菜與啤酒後返回旅館晚餐。嗣甲○○先進入浴室沐浴，
    出浴後，再由甲女入浴，詎甲○○竟萌生歹念，意圖與甲女
    性交，當甲女沐浴完畢上床就寢時，甲○○未理會甲女表示
    不要及以手推拒動作即違反甲女之意願，脫掉甲女之衣服，
    親吻甲女之身體，並以其陰莖插入甲女之陰道內，旋為甲女
    掙脫，甲女從床上滾下，爬入浴室，將浴室之門反鎖，隔一
    段時間從浴室出來後，甲○○再度靠過來，其再度反抗，推
    開甲○○，又逃入浴室，如此反覆多次，最後甲○○始罷手
    。嗣經甲女報警處理，而查悉上情。
二、案經甲女訴請台中市警察局第六分局報請台灣台中地方法院
    檢察署呈請台灣高等法院檢察署核轉台灣高雄地方法院檢察
    署偵查起訴。
    理  由
壹、證據能力方面：
一、按被告以外之人於偵查中向檢察官所為之陳述，除顯有不可
    信之情況外，得為證據，刑事訴訟法第159 條之1 第2 項定
    有明文。證人張抒旋於偵查中經具結後向檢察官所為之陳述
    ，均屬傳聞證據；惟現階段刑事訴訟法規定，檢察官代表國
    家偵查犯罪、實施公訴，依法其有訊問被告、證人及鑑定人
    之權，而實務運作時，檢察官偵查中向被告以外之人所取得
    之陳述，原則上均能遵守法律規定，不致違法取供，其可信
    度極高，且本案被告及辯護人並未提出有何顯不可信之情形
    ，是依上開規定得為證據。另證人即被害人甲女於偵查中所
    為之陳述，未經具結，依刑事訴訟法第158 條之3 規定，不
    得作為證據，附此敘明。
二、又按被告以外之人於審判外之陳述，雖不符同法第159 條之
    1 至第159 條之4 規定，而經當事人於審判程序同意作為證
    據，法院審酌該言詞陳述或書面陳述作成時之情況，認為適
    當者，亦得為證據；當事人、代理人或辯護人於法院調查證
    據時，知有同法第159 條第1 項不得為證據之情形，而未於
    言詞辯論終結前聲明異議者，視為有前項之同意，同法第15
    9 條之5 亦已明揭其旨。證人即被害人甲女於警詢時之陳述
    及中山醫學大學附設醫院中港分院驗傷診斷書，雖係被告以
    外之人於審判外所為之言詞及書面陳述，均係為傳聞證據，
    然檢察官、被告及辯護人於本院言詞辯論終結前均未聲明異
    議，且本院審酌證人即被害人甲女於警詢所為陳述作成時之
    情況，及上開書面陳述其作成時之情況，均無何不適當之情
    形，是依上開規定均得作為證據。
三、按測謊之理論依據為犯罪嫌疑人說謊必係為逃避法律效果，
    恐為人發現遭受法律制裁，在面對法律後果時即感受到外在
    環境中之危險，因人類的本能而驅使其作出說謊之自衛模式
    ，此一本能即生理上自主神經系統迅速釋放能量，致內分泌
    、呼吸、脈膊及血液循環加速，使之有能量應付危機，測謊
    技術即在將受測者回答各項問題時之生理反應變化，使用測
    量儀器以曲線之方式加以記錄，藉曲線所呈現生理反應之大
    小，以受測者回答與案情相關的問題之生理反應與回答預設
    為情緒上中立問題的平靜反應作比較，而判斷受測者有無說
    謊。然人之生理反應受外在影響因素甚夥，諸如疾病、高度
    冷靜的自我抑制、激憤的情緒、受測以外其他事件之影響等
    ，不止於說謊一項，且與人格特質亦有相當之關連，亦不能
    排除刻意自我控制之可能性，是以縱使今日之測謊技術要求
    對受測者於施測前後均須進行會談，以避免其他因素之干擾
    ，惟科學上仍不能證明此等干擾可因此而完全除去之，是以
    生理反應之變化與有無說謊之間，尚不能認為有絕對之因果
    關係；況科學鑑識技術重在「再現性」，亦即一再的檢驗而
    仍可獲得相同之結果，如指紋、血型、去氧核糖核酸之比對
    ，毒品、化學物質、物理性質之鑑驗等，均可達到此項要求
    ，可在審判上得其確信，至於測謊原則上沒有再現性，蓋受
    測之對象為人，其生理、心理及情緒等狀態在不同的時間不
    可能完全相同，與前開指紋比對或毒品鑑驗之情形有異，加
    之人類有學習及避險之本能，一再的施測亦足使其因學習或
    環境及過程的熟悉而使其生理反應之變化有所不同，故雖測
    謊技術亦要求以再測法而以兩次以上之紀錄進行研判，然與
    現今其他於審判上公認可得接受之科學鑑識技術相較，尚難
    藉以獲得待證事實之確信，是測謊技術或可作為偵查之手段
    ，以排除或指出偵查之方向，然在審判上尚無法作為認定有
    無犯罪事實之基礎。是上開測謊所得之測謊報告並無證據能
    力，不得執為論罪之憑據（最高法院94年度台上字第1725號
    判決意旨參考）。本件經檢察官囑託高雄市政府警察局對被
    告實施測謊鑑定，經該局以模擬中性卡片數字刺激測驗法及
    區域比對法實施測謊結果，經鑑定人詢問被告：「案發當晚
    ，你有沒有在被害人的飲料中下藥？」等節時，被告答稱：
    「沒有」等語，呈不實之反應，研判有說謊之跡象等情，有
    該局93年9 月1 日高市警鑑字第（093）0000000號測謊鑑定
    書1 份附卷可稽（見92偵字第20427 號卷第86頁至第89頁）
    ，依上開判決意旨，上開測謊報告不具有證據能力，自不得
    作為論罪科刑之依據。
貳、實體部分：
一、訊據被告甲○○對其於上開時、地，有脫掉甲女之衣服，親
    吻甲女之身體，並以其陰莖插入甲女之陰道內，與甲女發生
    性行為之事實供承不諱，惟矢口否認有何強制性交之犯行，
    辯稱：伊與被害人是出於自願而發生性行為，伊未強迫被害
    人云云。經查：
（一）被告於上開時地，未理會甲女表示不要及以手推拒動作，
      違反被害人甲女之意願，脫掉甲女之衣服，親吻甲女之身
      體，並以其陰莖插入甲女之陰道內，嗣經甲女掙脫，甲女
      從床上滾下，爬入浴室，將浴室之門反鎖，隔一段時間從
      浴室出來後，被告再度靠過來，其再度反抗，推開被告，
      又逃入浴室，如此反覆多次，最後被告始罷手等情，迭據
      證人即被害人甲女於警詢時及原審審理時證述明確（見92
      偵字第17131 號卷第7 、8 頁及原審卷第73頁）；且中山
      醫學大學附設醫院中港分院出具之驗傷診斷書上亦記載：
      被害人甲女之處女膜不完整（附於92偵字第17131 號卷）
      ；又被告於偵查時亦供稱：在發生性行為的中間，被害人
      有去洗了3 、4 澡等語（見92偵字第20427 號卷第16、18
      頁），復於原審審理時供稱：「被害人有說不要，有用手
      推開我」，但我不認為那是拒絕的意思，所以我還是繼續
      脫他的衣服等語（見原審卷第81、116 頁）。則被害人甲
      女既有表示不願意並以手推被告，性行為過程中又洗澡多
      次，是被害人甲女顯非自願與被告發生性行為。另證人張
      抒旋於偵查中亦證稱：我回家突然接到被害人的電話，她
      說好像被老闆（即被告）性侵害了，我就很生氣打電話給
      老闆問他有無這件事，後來我跟我男朋友約老闆出來談，
      在老闆的車上他說有這件事情，他承認有做這件事。老闆
      對整個性行為過程只說他有喝酒，有發生關係，「怎樣停
      止是因為他看被害人好像不太願意就停止了」等語（見92
      偵字第20427 號卷第64、65頁）。益證被害人甲女並未同
      意與被告發生性行為，而係違反被害人甲女之意願甚明。
（二）按證人之陳述有部分前後不符，究竟何者為可採，法院仍
      得本其自由心證予以斟酌，非謂一有不符或矛盾，即應認
      其全部均為不可採信（最高法院74年台上字第1599號判例
      參照）。故雖證人即被害人甲女於警詢時之指訴與其於原
      審審理時有些許不同，惟關於被告如何強行對其性交，其
      如何反抗掙札，從床上滾下，爬入浴室，將浴室之門反鎖
      ，隔一段時間從浴室出來後，被告再度靠過來，其再度反
      抗，推開被告，又逃入浴室，如此反覆多次，最後被告才
      不敢再碰其身體等基本陳述，則始終一致。亦與被告上開
      所供述之情節相合，而被害人因遭性侵害驚恐害怕致記憶
      有所不清，就細節部分之陳述有所不一，實所難免，故尚
      難以此即認其之指訴不可採信。
（三）參以：被害人甲女有「焦慮症狀」，而「疑似患有創傷後
      症候群」，且被害人至醫院就診時，精神狀況有情緒不佳
      、話量少、社交退縮、負面思考等情形，有高雄市立凱旋
      醫院診斷書1 紙在卷可按（見92偵字第20427 號卷第59頁
      ），雖上開診斷之結果是由何事所引起，依個案（即被害
      人）表示是因性侵害事件，然二者間是否有相當因果關係
      ，須進一步追蹤鑑定等語，亦有該院95年1 月2 日高市凱
      醫成字第0950000040號函1 紙在卷可稽（見原審卷第126
      頁），惟被害人甲女確有上開焦慮症狀，而「疑似患有創
      傷症候群」無訛。又被告於偵查時供稱：被害人案發前至
      我店裡工作半個月，她剛畢業就到我店打工，晚上她還要
      上課修學分等語（見92偵字第20427 號卷第95頁），則被
      害人甲女於被告店內任職約僅半個月，且甫自學校畢業，
      晚上仍繼續進修，白天工作晚上唸書，生活作息正常而單
      純，亦無何其他重大事故，是被害人甲女其上開焦慮症狀
      及疑似患有創傷症候群之情形，顯與本案有關。且被告為
      老闆，被害人為員工，又未提及2 人有何私下交往之情形
      ，故依被告及被害人2 人之身分、年齡及熟識程度等情形
      觀之，其2 人應非男女朋友之關係，則依常理，被害人甲
      女亦應無可能會自願與被告發生親密之性關係，故被告與
      被害人甲女之性行為，顯係違反被害人甲女之意願無訛。
      另被害人甲女於遭被告性侵害後，雖未立即逃離或報警等
      處理，惟被害人甲女甫剛畢業，初入社會，生活單純，涉
      世未深，突遭此事故，難免因害怕、驚嚇、恐慌、猶豫、
      膽怯而不知所措，致未能立即反應處理，實為常理所容，
      由以其向證人張抒旋訴說時，竟稱：我「好像」遭被告性
      侵害了等語觀之，更顯現被害人甲女遭性侵害後之害怕恐
      慌及猶豫遲疑，故尚不得以被害人甲女未警覺有異、或未
      逃離現場、或未立即處理等情，即認其同意與被告發生性
      行為。
（四）至證人即被害人甲女指訴：被告趁被害人入浴之際，以其
      先前準備之不詳藥物，摻入被害人所飲用之啤酒內，旋被
      害人沐浴完畢，再飲用該杯剩餘之啤酒，即開始呈現昏迷
      現象，並倒臥於床上欲入睡，被告見狀，即趁機對其性侵
      害云云；然被告堅決否認有在啤酒內下藥之情事，亦未查
      扣有何藥物之事證，且被害人甲女於性侵害之過程中，亦
      有用力推被告、翻到床下及爬進浴室洗澡等情，業據其於
      警詢及原審審理時證述明確（見92偵字第17131 號卷第7
      頁反面及原審卷第77、78頁），是尚難認證人即被害人甲
      女已達昏迷之情形。此外，復查無其他積極證據足資佐證
      被告有證人即被害人甲女此部分指訴之投入藥物致其昏迷
      之行為，故尚難徒憑證人即被害人甲女之指訴，即遽為被
      告不利之認定。
（五）綜上所述，被告上開所辯，顯係卸責之詞，諉無可採。本
      件事證明確，被告之犯行堪予認定。
二、核被告所為，係犯刑法第221 條第1 項之強制性交罪。公訴
    人認被告係犯刑法第222 條第1 項第4 款之以藥劑強制性交
    罪，尚有未洽（已於上開一（四）中說明），惟起訴之基本
    事實同一，本院自得變更起訴法條，予以審判。
三、原審未予詳查，遽為被告無罪之諭知，自有未合，公訴人上
    訴意旨，認被告應係成立刑法第222 條第1 項第4 款之以藥
    劑強制性交罪，雖無理由，然原判決既有上述可議，自應由
    本院將原判決撤銷改判。審酌被告為逞自己之私慾，違反被
    害人甲女之意願對其為性交行為，使甲女身心受創，且犯後
    未能坦承犯行，復未與被害人達成民事和解，未見悔意等一
    切情狀，量處如主文第2項所示之刑，以資懲儆。
四、按刑法第91條之1 第1 項、第2 項規定：「犯第221 條至第
    227 條、第228 條、第229 條、第230 條、第234 條之罪者
    ，於裁判前，應經鑑定有無施以治療之必要。有施以治療之
    必要者，得令入相當處所，施以治療。前項處分於刑之執行
    前為之，其期間至治療為止。但最長不得逾3 年。」考其立
    法意旨，乃在對於妨害性自主罪之被告，藉由治療處分以矯
    正其偏差行為，避免其有再犯之虞，是法院斟酌是否施以治
    療處分，應以被告有無再為妨害性自主犯罪之虞，而有施以
    矯治之必要以為判斷。原審法院依上開規定，於裁判前將被
    告送請慈惠醫院鑑定有無施以治療之必要，該院鑑定結果認
    ：被告之社會功能尚佳，在性發展史方面，可維持穩定之性
    生活，早期心性發展未有明顯異常情況，根據其性侵害犯罪
    危險統計量表之再犯危險總評為中低危險，被告無施予治療
    之必要性，有該院精神鑑定書1 份附卷可參（見原審卷第93
    至101 頁），本院斟酌上開鑑定書意見及被告並無妨害性自
    主罪之前科，有台灣高等法院被告前科紀錄表可按，本件犯
    罪情節為單一偶發事件，被告再犯之危險性尚屬不高，而認
    尚無令入相當處所施以治療之必要，附此敘明。
據上論斷，應依刑事訴訟法第369 條第1 項前段、第364 條、第
299 條第1 項前段、第300 條，刑法第221 條第1 項，判決如主
文。
本案經檢察官蔡國禎到庭執行職務。
中    華    民    國    99    年    9     月    2     日
                  刑事第七庭    審判長法  官 莊飛宗
                                      法  官 蔡廣昇 
                                      法  官 謝宏宗
以上正本證明與原本無異。
如不服本判決應於收受本判決後10日內向本院提出上訴書狀，其
未敘述上訴理由者，並得於提起上訴後10日內向本院補提理由書
狀（均須按他造當事人之人數附繕本）「切勿逕送上級法院」。
中    華    民    國    99    年    9     月    3     日
                                      書記官 蘇恒仁


附錄本判決論罪科刑法條：
中華民國刑法第221條第1項
（強制性交罪）
對於男女以強暴、脅迫、恐嚇、催眠術或其他違反其意願之方法
而為性交者，處3 年以上10年以下有期徒刑。

司法院資訊處製作；財團法人民間司法改革基金會備份。
